台灣高等法院民事判決　九十一年度上易字第五○○號
　　上　訴　人即
　　附帶被上訴人　甲○○
　　附 帶 上訴人　乙○○
右當事人間請求返還價金事件，上訴人對於中華民國九十一年四月十六日台灣台北地
方法院九十一年度訴字第五五三號第一審判決提起上訴，被上訴人為附帶上訴，本院
判決如左：
    主    文
上訴及附帶上訴均駁回。
第二審訴訟費用關於上訴部分，由上訴人負擔；關於附帶上訴部分，由被上訴人負擔
。
    事    實
甲、上訴人即附帶被上訴人方面（下稱上訴人）：
一、聲明：(一)原判決關於駁回上訴人後開第二項之訴部分及該部分假執行之聲請，並
            訴訟費用之裁判均廢棄。
          (二)被上訴人應再給付上訴人新台幣（下同）三十萬三千八百元，及自民國
            （下同）九十一年一月二十九日起至清償日止，按年息百分之五計算之
            利息。
          (三)附帶上訴駁回。
二、陳述：除與原判決記載相同部分，予以引用外，並補稱略以：
    (一)現今房地產價格已趨平穩，且部分地段價格略有上昇，交易亦較往年熱絡，與
      原審斟酌違約金是否酌減時，認定近年來房地產價格普遍疲軟一情，並不相符
      ，且被上訴人並非經營不動產投資興建或租售業者，原審以財政部核備之業者
      淨利率作為核減違約金之依據，自有未合。
    (二)依消費者保護法施行細則第十一條第一項規定，訂立定型化契約，應有三十日
      以內之合理期間供消費者審閱全部條款內容，被上訴人委託訴外人信義房屋仲
      介股份有限公司（下稱信義房屋公司）出售坐落台北市○○區○○段三小段一
      九九、二００地號土地所有權應有部分各四分之一，及其地上建物即門牌號碼
      為台北市○○○路○段七六巷二三弄七之十一號二樓房屋（下稱系爭房地），
      而信義房屋公司係提供定型化契約，並未依法定合理期間供上訴人審閱全部條
      款，程序上顯有瑕疵。
    (三)上訴人單身在台北扶養幼年子女，以微薄之待遇，誠意購買系爭房地作為棲身
      之所，絕無違約之意，本件違約金應核減至買賣總價之百分之四點三六五，即
      十九萬九千九百十七元為當。
三、證據：除援用原審之立證方法外，並補提出房地產景氣與否之資料及台北市政府
          國民住宅處發佈之訊息為證。
乙、被上訴人即附帶上訴人方面（下稱被上訴人）：
一、聲明：(一)上訴駁回。
          (二)原判決關於不利被上訴人部分廢棄。
          (三)右開廢棄部分，上訴人在第一審之訴及假執行之聲請均駁回。
二、陳述：除與原判決記載相同部分，予以引用外，並補稱略以：
    (一)系爭房地之買賣價金為四百五十八萬元，上訴人雖已繳交六十萬元，惟僅占總
      價百分之十三點一，並非如原審所述之六分之一，較諸財政部九十年度不動產
      投資興建及租售業之淨利率各為百分之十七及百分之十一，其比例並未有過高
      之情形；況該六十萬元之違約金，扣除應給付予仲介買賣業務員售屋總價百分
      之四之佣金後，被上訴人實收四十二萬一千八百七十一元及利息四千五百七十
      一元，僅占總價百分之九點三，並未過高。
    (二)房地產之價格為何，乃仁智之見，目前房價是否疲軟，尚非無疑；縱目前疲軟
      ，焉知日後不會漲昇，且兩造對系爭房地之價款已合意定為四百五十八萬元，
      屋齡亦為上訴人所明知，則房價是否疲軟、屋齡為何等因素，顯難執為酌減違
      約金之理由。
三、證據：援用原審之立證方法。
    理    由
一、本件上訴人起訴主張：伊前因信義房屋公司業務員黃健治保證被上訴人所有系爭
    房地可辦理買賣價金八成之銀行貸款絕無問題，且稱伊出價四百五十八萬元賣方
    已同意，若伊反悔不買，將受到違約處罰云云威脅伊，伊始陷於錯誤而於九十年
    六月十三日簽訂系爭房地買賣合約書，約定買賣總價金四百五十八萬元，並委託
    安信建築經理股份有限公司（下稱安信公司）辦理履約保證，伊已依約給付價金
    六十萬元、仲介費三萬元及過戶規費二萬元後，向銀行洽辦貸款時，卻發現系爭
    房地無法貸得價金八成之款項，伊就屬物之重要性質即系爭房地貸款成數有錯誤
    ，已於九十年八月二十八日向被上訴人撤銷因錯誤而為之承買意思表示，故兩造
    間買賣契約已不存在，被上訴人依法應返還所受領價金予伊等情，爰依不當得利
    之法則，先位聲明：求為命被上訴人給付六十五萬元及自本件起訴狀繕本送達之
    翌日起，至清償日止，按年息百分之五計算利息之判決。又如認伊先位之訴無理
    由，並認定被上訴人主張解除契約為有理由，則被上訴人將上訴人所繳交價金全
    數沒收充作違約金，實屬過高，應予酌減，因被上訴人仍得將系爭房地再予出售
    ，銷售之費用不致高達六十五萬元等情，備位聲明：求為命被上訴人給付六十萬
    元及自本件起訴狀繕本送達之翌日起，至清償日止，按年息百分之五計算利息之
    判決（原判決認定上訴人先位之訴為無理由，備位之訴部分，判命被上訴人應給
    付上訴人九萬六千二百元及法定遲延利息。上訴人就先位之訴部分，未聲明不服
    而告確定；上訴人僅就備位之訴違約金之請求，就其中部分為上訴，請求被上訴
    人再給付三十萬三千八百元本息，其餘部分未上訴亦告確定。被上訴人就其敗訴
    部分，提起附帶上訴）。
    被上訴人則以：系爭房地之買賣契約伊係透過信義房屋公司代為處理，上訴人如
    何籌措價金伊不過問，貸款之事亦與伊無關，上訴人遲延不繳交價金，伊始解除
    系爭買賣契約，且上訴人支出之六十五萬元，伊僅取得價金四十二萬一千八百七
    十一元及利息四千五百七十一元，占系爭房地之總價比例並無過高，本件違約金
    並無須酌減等語，資為抗辯。
二、本件上訴人委請信義房屋公司業務員黃健治代為仲介協商系爭房地之買賣事宜，
    並於九十年六月十三日與被上訴人簽訂系爭房地買賣合約書，約定買賣總價金為
    四百五十八萬元，上訴人已給付價金六十萬元、仲介費三萬元及過戶規費二萬元
    ，尚餘買賣價金三百九十八萬元未給付，經被上訴人於九十年八月十四日通知上
    訴人依約給付價金未果，乃於九十年九月二十日致函向上訴人表示解除系爭買賣
    契約，將被上訴人已取得之價金六十萬元及利息四千五百七十一元予以全部沒收
    ，充作違約賠償之事實，為兩造所不爭執，復有系爭房地買賣合約書、履約保證
    書、安信公司專戶資金交易及利息結算明細表、被上訴人先後於九十年八月十四
    日、九十年九月二十日、九十年十月十一日及九十年十月十一日致上訴人之存證
    信函及安信公司於九十年十月二十二日致上訴人之存證信函可證（見外放證物）
    ，並經證人即信義房屋公司之業務員黃健治、謝秀娟及代書耿麗玲於原審到場結
    證屬實（見原審卷第四三頁至第四六頁），自堪信為真實。茲查：
    (一)依兩造間所簽訂之系爭房地買賣合約書第九條第二項約定：「甲方（指上訴人
      ）若不按合約履行各項義務或支付價金時，經乙方（指被上訴人）書面通知限
      期催告仍逾期不履行時，‧‧‧乙方得解除合約並沒收甲方已繳之價金，做為
      違約賠償，‧‧‧」（見外放證物），而上訴人確有積欠買賣價金三百九十八
      萬元未依約給付之事實，已如前述，則被上訴人於九十年八月十四日通知上訴
      人應依約給付價金未果，乃於九十年九月二十日致函向上訴人表示解除系爭買
      賣契約，並將上訴人已繳交之價金予以沒收，充作損害賠償總額之違約金，固
      屬有據。惟兩造所爭執者厥為系爭買賣契約解除後，其違約金額究應以若干為
      適當。
    (二)按約定之違約金額是否過高，應就債務人若能如期履行債務時，債權人可得享
      受之一切利益為衡量之標準（參照最高法院五十一年台上字第一九號判例），
      並應依一般客觀事實、社會經濟狀況及當事人所受損害情形，及債務是否已為
      一部履行等為判斷（參照最高法院四十九年台上字第八○七號判例），且違約
      金既係當事人為確保債務之履行，所約定不履行債務時，應支付之給付，則違
      約之程度越重，自應受較高之責難，始屬公允。經查兩造既約定有違約金，則
      一旦有債務不履行之情事發生，為債權人之被上訴人即不待證明其所受損害係
      因債務不履行所致及損害額之多寡，均得按約定之違約金請求為債務人之上訴
      人支付，如果約定之違約金與債權人實際損害顯相懸殊，上訴人固得請求法院
      減至相當金額，惟應由其就被上訴人所受損害究為若干，負舉證責任（參照最
      高法院五十四年度台上字第一三二一號判決）。雖兩造對於原判決所認定違約
      金之酌減標準均表不服，上訴人主張現今房地產價格已趨平穩，部分地段價格
      略有上昇，交易亦較往年熱絡，且被上訴人並非經營不動產投資興建或租售業
      者云云，而被上訴人則抗辯上訴人已繳交之價金占系爭房地總價百分之十三點
      一，比例並未過高，而房地產之價格為何，乃仁智之見，目前房價是否疲軟，
      尚非無疑，縱使目前疲軟，焉知日後不會漲昇，且兩造對系爭房地之價金既有
      合意，屋齡亦為上訴人所明知，則此等因素不能執為酌減違約金之理由云云。
      惟查：
      1.房地產價格之高低及漲跌，除房地所在地點、屋齡、附近環境、發展潛力、
        房地本身之使用區分、建材等因素外，買賣雙方個人主觀因素、經濟發展、
        政治環境、景氣榮枯對房地產之價值影響均甚重大，非受單一要件之影響。
        而房價之疲軟與否，對違約金是否酌減，亦可能有正反不同之影響，依前開
        說明，社會經濟狀況本係法院斟酌違約金是否酌減之標準，法院自得斟酌房
        價、屋齡、被上訴人可得享受之一切利益及所受損害情形、債務是否已為一
        部履行等一切情況為衡量之標準，而為綜合判斷。至上訴人提出之關於房地
        產景氣與否之資料（見本院卷第十九頁至第二二頁），以佐其景氣復甦之看
        法，並主張原判決所認定違約金之金額有所不當，惟經審酌上訴人所提出之
        上開資料內容，或係房屋仲介業者本身之論述，或係特定國宅之標售，均難
        認有代表社會全面景氣榮枯與否之意義，況各該報導內容，亦多有「止跌訊
        號早來一季。若第二季指數能全面止跌，則台灣房價確定脫離谷底」、「降
        價標售」等訊息，尚難據為有利於上訴人之認定。
      2.又所謂同業利潤標準，係財政部每年就營利事業各業抽樣調查，以一般同業
        之收入支出為憑，並徵詢各同業公會意見而核定。上訴人指稱被上訴人非投
        資興建或租售業，固非無據，惟上開利潤標準，實已涵蓋同業客觀事實、社
        會經濟狀況在內，上開利潤標準中，九十年度不動產買賣、不動產投資興建
        及租售等二業者之淨利率百分之十七及百分之十一為參考依據，且兩造對此
        均不爭執（見原審卷第四七頁），自得據為違約金酌減之標準。
      3.上訴人所已繳交之價金共為六十萬元，而系爭房屋兩造約定之總價金為四百
        五十八萬元，是上訴人已繳交之價金占總價約百分之十三點一（原判決誤計
        為六分之一，約占總價百分之十六點七），本院除審酌前開所述之各種情況
        外，並考量被上訴人亦自認系爭房地之價位於台北市並未太高，則縱使契約
        如期履行，被上訴人可得享受之利益亦屬有限，且上訴人於簽約後，已依約
        履行二期，後因資金調度問題始無法履約，就簽約至解約間之時間而言，時
        間尚短，則被上訴人之損失自亦相對下降等情節，認本件之違約金額，有酌
        減之必要，應以系爭房地總價百分之十一即五十萬三千八百元為適當。是被
        上訴人將上訴人所已繳交價金六十萬元全部予以沒收，充作違約金，顯屬過
        高，應酌減為五十萬三千八百元為適當。至上訴人認被上訴人之損害額較低
        ，未及上開數額，自應由其負舉證責任，殊非其所得泛言主張。
      4.雖上訴人另主張本件有違反消費者保護法施行細則第十一條第一項之規定云
        云，惟查上訴人對系爭買賣契約之成立生效並無爭執，況消費者保護法施行
        細則第十一條規定審閱期間之立法目的，係在使消費者能充分瞭解契約之內
        容，避免消費者匆忙間不及瞭解其依契約所得主張之權利及應負之義務，致
        訂定顯失公平之契約而受有損害，經核系爭房地買賣合約書之內容，並不複
        雜，且字體大小適中，而上訴人又係於依約履行二期價金後，始因無法貸得
        系爭房地總價之八成，致無法繼續支付價金而被被上訴人解除契約，顯難認
        本件有何因上訴人未充分瞭解契約內容，以致造成不公平之情事，是縱上訴
        人未經過審閱期間即簽訂系爭房地買賣合約書，亦因上訴人係於瞭解該合約
        書之內容及雙方所得主張或所應負之權利或義務後，拋棄審閱期間之利益。
三、按無法律上之原因而受利益，致他人受損害者，應返還其利益；雖有法律上之原
    因，而其後已不存在者，亦同，民法第一百七十九條定有明文。而違約金額如屬
    過高經法院酌減，酌減後金額之返還，係屬不當得利之範疇（參照最高法院八十
    一年度台上字第二五００號判決）。本件被上訴人向上訴人收取系爭房地買賣價
    金六十萬元，其所得沒收充作違約金之數額應僅為五十萬三千八百元，則被上訴
    人自應將經法院酌減後，多出之九萬六千二百元（其計算式為：600,000元
    -503,800元=96,200元）返還予上訴人。從而，上訴人依據不當得利之法則，請
    求被上訴人給付九萬六千二百元及自本件起訴狀繕本送達之翌日即九十一年一月
    二十九日起至清償日止，按年息百分之五計算之利息部分，自屬應予准許；至超
    過上開部分其中三十萬三千八百元本息部分之請求，即屬不應准許。原審就上開
    不應准許部分，所為上訴人敗訴之判決，並無不合。上訴人之上訴論旨指摘原判
    決此部分不當，求予廢棄改判，為無理由；原審就上開應予准許部分，所為被上
    訴人敗訴之判決，並無違誤，被上訴人之附帶上訴論旨指摘原判決此部分不當，
    求予廢棄改判，為無理由。
四、至兩造其餘之攻擊或防禦方法及未經援用之證據，經本院斟酌後，認為均不足以
    影響本判決之結果，自無逐一詳予論駁之必要，併此敘明。
五、據上論結，本件上訴及附帶上訴均為無理由，依民事訴訟法第四百四十九條第一
    項、第七十八條，判決如主文。
中　　　華　　　民　　　國　　九十一　　年　　　十　　　月　　　一　　　日
　　　　　　　　　　　　　　　　民事第十三庭
　　　　　　　　　　　　　　　　　　審判長法　官　林　鄉　誠
　　　　　　　　　　　　　　　　　　　　　法　官　劉　清　景
　　　　　　　　　　　　　　　　　　　　　法　官　王　聖　惠
右正本係照原本作成。
兩造均不得上訴。
中　　　華　　　民　　　國　　九十一　　年　　　十　　　月　　　二　　　日
　　　　　　　　　　　　　　　　　　　　　書記官　陳　樂　觀
